【裁判字號】    92,訴,347
【裁判日期】    920521
【裁判案由】    確認債權暨抵押權存在等
【裁判全文】
臺灣彰化地方法院民事判決  九十二年度訴字第三四七號
    原      告    丁○○○
    訴訟代理人    鄭秀珠律師
    複  代理人    丙○○
    被      告    乙○○
    訴訟代理人    陳世煌律師
                  劉嘉堯律師
    被      告    甲○○      .
    訴訟代理人    李振祥律師
右當事人間請求確認債權暨抵押權存在事件，本院判決如左：
    主    文
原告之訴駁回。
訴訟費用由原告負擔。
    事    實
甲、原告方面：
一、聲明：求為判決
（一）確認被告乙○○對被告甲○○有新台幣（下同）三百萬元之債權存在。
（二）確認被告乙○○對被告甲○○所有坐落彰化縣彰化市○○段第一一四八地號土
      地所設定之抵押權存在。
二、陳述：
（一）緣原告丁○○○與被告乙○○間給付票款事件，依督促程序向鈞院聲請對被告
      乙○○核發支付命令，業經鈞院以八十九年度促字第一八七八二號支付命令確
      定在案，故原告檢呈前開支付命令及確定證明書，依強制執行法第四條第一項
      第二款、第六條第一項第二款及第一百一十五條第一項之規定，聲請就被告乙
      ○○對被告甲○○之債權及為擔保該債權之抵押權為強制執行，並經鈞院民事
      執行處九十二年度執字第一八九一號核發執行命令執行，惟被告甲○○竟於民
      國（下同）九十二年三月十日就上開執行命令聲明異議，為明當事人間之實體
      法律關係，爰依強制執行法第一百二十條第二項之規定，於法定期間內提起本
      件訴訟。
（二）抵押權為不動產物權，非經登記不生效力，抵押權人僅能依設定登記之內容行
      使其權利；反之，抵押債務人究為何人，亦應以設定登記之內容為準。原告聲
      請就被告乙○○對被告甲○○之債權及擔保該債權之抵押權予以強制執行，係
      根據土地登記謄本上所為抵押權設定登記之內容為準，足認被告甲○○確為系
      爭土地之土地謄本上所設定登記之抵押債務人。
（三）被告甲○○主張被告乙○○對其並無任何債權存在，但卻於強制執行聲明異議
      狀中謂：系爭彰化縣彰化市○○段第一一四八地號甲○○所有之土地所以設定
      抵押權予乙○○者，係因乙○○及甲○○之父林金連有坐落同段第一一四八、
      一一四九、一一五○、一一六四地號土地，嗣由乙○○出名登記為同段第一一
      四九、一一五○、一一六四地號土地所有權人，甲○○則出名登記為同段第一
      一四八地號土地所有權人，此乃因受法令限制各該土地不得分割登記為共有關
      係，故乃以抽籤方式出名登記，約定雙方對於上開四筆土地，仍各保有應有部
      分二分之一之權利，又為確保雙方此二分之一之權利，乃以上開土地互相設定
      三百萬元之抵押權與對方，以其確保上述二分之一應有部分之權利云云，如被
      告甲○○所述為真，則被告乙○○對於系爭同段第一一四八地號土地，應保有
      應有部分二分之一之權利，根據上開土地之公告現值，每平方公尺以一千八百
      計算，其應有部分二分之一之權利，應有一千零三十一萬三千一百元之價值，
      而乙○○為確保上開權利，遂對甲○○所有上開土地設定三百萬元之抵押權。
      依上所述，上開土地應有部分二分之一之價值，顯然高於設定抵押之三百萬元
      債權額。據此，足認被告甲○○所辯被告乙○○對其並無任何債權存在云云，
      顯然不實。
三、證據：提出支付命令及確定證明書各一件、執行命令一件（九十二年二月二十四
    日彰院松執己九十二執字第一八九一號）、聲明異議狀一件（以上均影本）、土
    地登記簿謄本一件等為證。
乙、被告方面：
一、被告乙○○部分：
（一）聲明：求為判決如主文所示。
（二）陳述：本件並無金錢債權存在，而是因為系爭土地為農地無法分割登記為共有
      關係，因此設定抵押權，作為避免系爭第一一四八號土地將來移轉導致權利受
      損害時的保全方式。
二、被告甲○○部分：
（一）聲明：求為判決如主文所示。
（二）陳述：
    (1)坐落彰化縣彰化市○○段第一一四八、一一四九、一一五○、一一六四地號等
      四筆土地，係被告乙○○、甲○○之父林金連所購買，嗣由被告乙○○出名登
      記為同段第一一四九、一一五○、一一六四地號土地所有權人，而被告甲○○
      則出名登記為同段第一一四八地號土地所有權人，惟就上開四筆土地被告二人
      仍各擁有應有部分二分之一之權利，又為確保雙方之權利，乃以上開土地互相
      設定三百萬元之抵押權予對方，此經被告二人於七十五年十二月三日訂立協約
      。
    (2)按消費借貸以金錢或其他代替物之交付而生效，民法第四百七十五條定有明文
      。再者設定抵押權，以債權之成立為前提，若債權不成立或無效時，因抵押權
      有從屬性，故其抵押權亦應不生效。查本件被告甲○○出名登記坐落彰化縣彰
      化市○○段第一一四八地號土地，雖供被告乙○○設定抵押權，抵押物所擔保
      者為三百萬元，但此係為確保乙○○對於此筆土地二分之一持分之權利，實際
      上被告乙○○並無交付被告甲○○三百萬元，是該三百萬元之債權並不成立，
      由此可知，依抵押權之從屬性，其所設定之抵押權亦應不生效力，足見原告起
      訴請求確認系爭債權暨抵押權存在之訴均無理由。
（三）證據：提出協議書一件、土地登記謄本四件（均影本）等為證。
丙、法院方面：
    本院依職權調閱九十二年度執字第一八九一號民事執行卷宗，並函請彰化縣彰化
    地政事務所檢送坐落彰化縣彰化市○○段第一一四八地號土地收件字號七十六年
    彰字第０００八０六號之辦理抵押權設定文件。
    理      由
一、原告主張其與被告乙○○間給付票款事件，經本院以八十九年度促字第一八七八
    二號支付命令確定在案，故依強制執行法第四條第一項第二款、第六條第一項第
    二款及第一百一十五條第一項之規定，聲請就被告乙○○對被告甲○○之債權及
    為擔保該債權之抵押權為強制執行，並經本院民事執行處九十二年度執字第一八
    九一號核發執行命令執行後，被告甲○○就上開執行命令聲明異議，原告依強制
    執行法第一百二十條第二項之規定，於法定期間內提起本訴等情，為被告所不爭
    執，且有支付命令及確定證明書、九十二年度執字第一八九一號民事執行卷宗可
    稽，自堪信為真實。
二、原告主張根據被告甲○○所有坐落彰化縣彰化市○○段第一一四八地號土地之土
    地登記謄本記載，被告乙○○對被告甲○○有三百萬元之債權，並於上開系爭土
    地上設定擔保債權三百萬元之抵押權，故三百萬元之債權及上開系爭土地上之抵
    押權均屬存在等語，則為被告所否認，並辯稱：被告間並無金錢債權存在，緣被
    告之父林金連購買取得坐落彰化縣彰化市○○段第一一四八、一一四九、一一五
    ○、一一六四地號等四筆農地，嗣因受法令限制各該土地不得分割登記為共有關
    係，由被告乙○○出名登記為同段第一一四九、一一五○、一一六四地號土地所
    有權人，而被告甲○○則出名登記為同段第一一四八地號土地所有權人，惟就上
    開四筆土地被告二人仍各擁有二分之一之權利，為確保雙方之權利，乃以上開土
    地互相設定三百萬元之抵押權予對方等語。查：
（一）按抵押權所擔保之債權，原可由契約當事人自行訂定，並不以金錢債權為限，
      此觀民法第八百六十一條但書之規定自明，故契約當事人如訂定以其他財產權
      給付、或不具財產權之作為給付、或不作為為給付標的之債權（如民法第一百
      九十九條第二、三項），亦均得為擔保債權。原告主張被告乙○○對被告甲○
      ○有三百萬元之債權，並於上開系爭土地上設定擔保債權三百萬元之抵押權，
      無非以土地登記簿上抵押權之登記為據，然系爭土地之土地登記簿謄本上，僅
      於抵押權之「權利價值」欄載明「三百萬元正」，並無任何擔保債權種類之登
      載，經本院向彰化縣彰化地政事務所調閱系爭土地收件字號七十六年彰字第０
      ００八０六號之辦理抵押權設定文件，被告間抵押權設定契約書「聲請登記以
      外之約定事項」即載明：「本件抵押權登記確係農牧用地因受法令限制不得細
      分或登記共有之規定，然而權利人要保有其所有權貳分之壹，為確保權利人之
      權益而設定其抵押權，限制名義人任意處分所有權等行為」等情，有彰化縣彰
      化地政事務所九十二年四月二十一日彰地一字第０九二０００五二九九號函附
      之抵押權設定契約書可稽，核與被告所提出之協議書第二條：「：：其實四筆
      土地仍然為甲乙雙方共有各執有所有權狀，確實因受法令限制不得分割或登記
      共有關係，仍以抽籤方式出名登記，私下還是保持各人持分貳分之壹權利義務
      」、第四條：「本宗土地無論何方皆不得設定抵押第貳順位轉讓、處分所有權
      等情事，：：」以及第七條：「本宗土地為確保雙方權益，以各出名登記之土
      地相互設定抵押權新台幣三百萬元整，以保各人應有持分所有權之利益：：」
      之內容相符，足見被告間就上開同段第一一四八地號土地設定抵押權所擔保之
      債權，係抵押權權利人即被告乙○○保有其對上開同段第一一四八地號土地之
      所有權應有部分貳分之壹，而非金錢債權三百萬元。故原告主張確認被告乙○
      ○對被告甲○○有三百萬元之金錢債權存在云云，自屬無據，尚非可採。
（二）又按抵押權為擔保物權，具有從屬性，須將來實行抵押權時有被擔保之債權存
      在，惟抵押權如依當事人合意之內容及登記上之記載無從特定其擔保債權之範
      圍，或其所擔保之債權有無效、不成立、被撤銷或依其情形無發生可能時，即
      違反抵押權設定之從屬性，抵押權自無由成立。又按私有農地不得移轉為共有
      ，但因繼承而移轉者，得為共有；違反前項規定者，其所有權之移轉無效，修
      正前土地法第三十條定有明文。修正前農業發展條例第三十條前段復規定，每
      宗耕地不得分割或移轉為共有。查本件坐落彰化縣彰化市○○段第一一四八地
      號土地，地目為養，使用分區為特定農業區，使用地類別為農牧用地，亦即耕
      地，有土地登記簿謄本可稽。而被告間於七十五年十二月三日所訂立協議書中
      第二條約定被告乙○○對被告甲○○所有上開土地仍保有持分貳分之壹之所有
      權，此等約定將因而增加共有人數，違反上開條例之規定，顯係以自始客觀不
      能之給付為契約標的，依民法第二百四十六條第一項前段規定，該協議書第二
      條為無效，被告甲○○要無依該無效部分之契約取得上開土地所有權應有部分
      貳分之壹之權利。而本件抵押權之設定，既係依據被告間上開協議書第七條：
      「本宗土地為確保雙方權益，以各出名登記之土地相互設定抵押權新台幣三百
      萬元整，以保各人應有持分所有權之利益：：」之約定而來，而此等抵押權所
      擔保之債權即被告乙○○對系爭土地仍保有持分貳分之壹之所有權，既有無效
      之原因，則本件抵押權擔保之債權已不存在，揆諸前揭說明，依抵押權之從屬
      性，本件抵押權之設定應不生效力。從而，被告乙○○對被告甲○○所有坐落
      彰化縣彰化市○○段第一一四八地號土地所設定之抵押權，不生效力，原告起
      訴請求確認該抵押權存在，亦屬無據。
三、綜上所述，本件被告乙○○對被告甲○○既無三百萬元之債權存在，且被告乙○
    ○對被告甲○○所有坐落彰化縣彰化市○○段第一一四八地號土地所設定之抵押
    權，亦不生效力，均如前述，從而原告起訴請求確認被告乙○○對被告甲○○有
    三百萬元之債權存在，以及確認被告乙○○對被告甲○○所有上開土地所設定之
    抵押權存在，均無理由，自難准許，應予駁回。
四、本件判決之基礎已臻明確，兩造其餘攻擊防禦方法，於判決結果不生影響，無庸
    一一論列，併此敘明。
據上論結：本件原告之訴為無理由，依民事訴訟法第七十八條，判決如主文。
中      華      民      國    九十二    年      五      月    二十一    日
                        台灣彰化地方法院民事第一庭
~B法      官  陳弘仁
右為正本係照原本作成。
如對本判決上訴，應於判決送達後二十日內向本院提出上訴狀。
~B法院書記官  王振州
中      華      民      國    九十二    年      五      月    二十一    日


司法院資訊處製作；財團法人民間司法改革基金會備份。
